【裁判字號】    92,簡,54
【裁判日期】    920529
【裁判案由】    贈與稅
【裁判全文】
臺中高等行政法院判決                                九十二年度簡字第五四號
    原      告  甲○○
    被      告  財政部臺灣省中區國稅局
    代  表  人  乙○○
    訴訟代理人  丙○○
右當事人間因贈與稅事件，原告不服財政部中華民國九十二年二月二十七日台財訴字
第○九一○○三五四五七號訴願決定，提起行政訴訟。本院判決如左︰
    主  文
原告之訴駁回。
訴訟費用由原告負擔。
    事  實
原告於民國（下同）八十九年十一月三十日以自有資金新臺幣（下同）一、五００、
０００元為其子楊嘉進清償臺灣土地銀行頭份分行之貸款，依遺產及贈與稅法第五條
規定應以贈與論，經被告發函通知原告於文到十日內補報贈與稅，原告依限申報，被
告遂依查得資料，核定原告八十九年度贈與總額一、五００、０００元，淨額五００
、０００元，應納贈與稅二０、０００元；原告不服，申請復查未獲變更，循序提起
訴願，亦遭決定駁回，原告仍不服，提起行政訴訟，爰將兩造訴辯意旨陳述於後：
一、原告起訴意旨略以：
  (一)按「財產之移動，具有左列各款情形之一者，以贈與論，依本法規定，課徵贈與
    稅... 一、在請求權時效內無償免除或承擔債務者，其免除或承擔之債務」為遺
    產及贈與稅法第五條第一款所明定。原告為子楊嘉進情償債務之行為，並非無償
    為其免除或承擔債務，而此除已有原告與楊嘉進間之借據可稽外，亦為被告所不
    爭執，既原告所附借據已足可證明原告並非無償為楊嘉進免除或承擔債務，自不
    應以此法相繩，致有假行公權力之名而有侵害原告財產之嫌。
  (二)被告復查決定書第三點與訴願決定書均略稱，因原告未提示楊嘉進清償本金及付
    利息之相關資金流程等相關資料以供查核，故不予採據云云：惟原告與楊嘉進之
    借貸關係之認定，以所附借據已足以證明，況原告與楊嘉進間之借貸一事，係純
    屬私人間之債權債務關係，而原告與楊嘉進間所協議之償還條件相關事宜，亦屬
    個人行使自由權利與否之範疇而概與公法規範無關，且原告顧及近來經濟環境不
    佳，楊嘉進係從事計程車司機工作，日來手頭拮据，收入極不穩定，是故原告除
    曾向其要求清償一萬二千餘元外，尚未要求其全額清償之，是該等出示清償證明
    紀錄之請求者，不但非無法律明文規定為據，更係增加法律所無之限制而不符法
    制，原告難以甘服等情，因求為判決撤銷原處分及訴願決定。
二、被告答辯意旨略謂：
  (一)按「凡經常居住中華民國境內之中華民國國民，就其在中華民國境內或境外之財
    產為贈與者，應依本法規定，課徵贈與稅。」次按「財產之移動，具有左列各款
    情形之一者，以贈與論，依本法規定，課徵贈與稅：...... 一、在請求權時效
    內無償免除或承擔債務者，其免除或承擔之債務。」為遺產及贈與稅法第三條第
    一項及第五條第一款所明定。又「當事人主張之事實，須負舉證責任，倘所提出
    之證據，不足為其主張事實之證明，自不能認其主張真實。」行政法院三十一年
    判字第五十三號著有判例。
  (二)本件原告於八十九年十一月三十日以自有之資金計一、五００、０００元代其子
    楊嘉進償還臺灣土地銀行頭份分行之貸款，涉及贈與論情事，經被告所屬竹南稽
    徵所於九十年二月二十一日以中區國稅竹南審字第０九００００一九八０號函通
    知原告於文到十日內補報贈與稅，原告於九十年三月二日辦理申報，遂依查得資
    料，核定原告八十九年度贈與總額一、五００、０００元。原告不服，申請復查
    ，主張其代償債務乃為原告與其子私人借貸行為，並有借據為憑，並非贈與等情
    ；被告以原告於八十九年十一月三十日以自有之資金計一、五００、０００元代
    其子楊嘉進償還臺灣土地銀行頭份分行之貸款，有卷附臺灣土地銀行頭份分行活
    期儲蓄存款存摺、利息收據等相關資料可稽，亦為原告所不爭；至原告雖提示借
    據，說明其代償債務係其與楊嘉進間之借貸行為，然其提示之借據記載「......
    約定利息按年百分之五計付，每月三十日需償還本金及利息，如有壹期不履行，
    即視為全部到期...... 」，經被告所屬竹南稽徵所於九十年三月十二日以中區
    國稅竹南審字第０九００００二六一五號函及被告九十一年二月十九日以中區國
    稅法字第０九一０００七七四三號函，請原告及楊嘉進提示截至目前為止楊嘉進
    清償本金及付息之相關資金流程等相關資料以供查核，惟原告均未提示相關資料
    以實其說，參諸首揭判例意旨，當事人主張之事實，須負舉證責任，倘所提出之
    證據，不足為其主張事實之證明，自不能認其主張真實。是原告主張尚難採據，
    被告依首揭法令規定核課贈與稅，尚無不合，並經訴願決定駁回在案。
  (三)原訴訟意旨復執前詞主張其代償債務乃為原告與其子私人借貸行為，並有借據為
    憑，並非贈與等情。惟本件原告主張尚難採據之理由，已論駁如前，原告復執前
    詞，核不足採。原處分及所為復查及訴願決定並無違誤等語，請求判決駁回原告
    之訴。
    理  由
一、按「凡經常居住中華民國境內之中華民國國民，就其在中華民國境內或境外之財
    產為贈與者，應依本法規定，課徵贈與稅。」、「財產之移動，具有左列各款情
    形之一者，以贈與論，依本法規定，課徵贈與稅：...... 一、在請求權時效內
    無償免除或承擔債務者，其免除或承擔之債務。」分別為遺產及贈與稅法第三條
    第一項及第五條第一款所明定。
二、本件原告於八十九年十一月三十日以自有之資金計一、五００、０００元代其子
    楊嘉進償還臺灣土地銀行頭份分行之貸款，涉及贈與論情事，經被告所屬竹南稽
    徵所於九十年二月二十一日以中區國稅竹南審字第０九００００一九八０號函通
    知原告於文到十日內補報贈與稅，原告於九十年三月二日辦理申報，被告以原告
    於八十九年十一月三十日以自有之資金計一、五００、０００元代其子楊嘉進償
    還臺灣土地銀行頭份分行之貸款等情，有臺灣土地銀行頭份分行活期儲蓄存款存
    摺、利息收據等相關資料附原處分卷可稽，亦為原告所不爭，被告依首揭規定乃
    核定原告八十九年度贈與總額一、五００、０００元，淨額為五００、０００元
    ，應納贈與稅二０、０００元，即無不合。
三、原告雖起訴主張：原告為子楊嘉進情償債務之行為，並非無償為其免除或承擔債
    務，而此除已有原告與楊嘉進間之借據可稽外，亦為被告所不爭執，原告所附借
    據已足可證明原告並非無償為楊嘉進免除或承擔債務，自不應以此法相繩，致有
    假行公權力之名而有侵害原告財產之嫌。況原告與楊嘉進間之借貸一事，係純屬
    私人間之債權債務關係，而原告與楊嘉進間所協議之償還條件相關事宜，亦屬個
    人行使自由權利與否之範疇而概與公法規範無關，且原告顧及近來經濟環境不佳
    ，楊嘉進係從事計程車司機工作，日來手頭拮据，收入極不穩定，故原告除曾向
    其要求清償一萬二千餘元外，尚未要求其全額清償之，是該等出示清償證明紀錄
    之請求不但無法律明文規定為據，更係增加法律所無之限制而不符法制云云。然
    查：
  (一)按我國稅捐爭訟制度採職權探知主義，關於舉證責任之分配，依行政訴訟法第一
    百三十六條準用修正前民事訴訟法第二百七十七條之規定，即當事人主張有利於
    己之事實者，就其事實有舉證責任。惟此一規定並不能解決客觀舉證責任之分配
    ，關於行政訴訟舉證責任之分配遂有不同之原則出現。鑑於行政訴訟事件類型繁
    多，尚不能有一共通之舉證責任分配原則可資適用，為追求具體個案之公平判斷
    ，應由法官就各該個案所應適用法律之精神、訴訟及事件之性質、舉證之難易度
    依利益均衡原則作合理之分配，不能逕行引用民事訴訟舉證責任分配之原則。而
    多數學者認為：稅捐法律關係，乃是依稅捐法之規定，大量且反覆成立之關係，
    具有其特殊性，稅捐稽徵機關，對於納稅義務人具體從事何種經濟交易，要搜集
    證據，洵屬極為困難之事，故分配舉證責任時，應參照事件之性質，考量舉證之
    難易及對立當事人間之均衡，作舉證責任之轉換。本件關於贈與稅之課徵，要求
    立於第三人地位之稅捐機關，舉證證明納稅義務人主觀之贈與合意存在，幾乎不
    可能，將導致舉證責任之分配失其均衡，為期公平，其舉證責任應予轉換。如前
    所述，財產之移動具有遺產及贈與稅法第五條各款情形之一者，即以贈與論，依
    遺產及贈與稅法之規定，應依法課徵贈與稅，稅捐稽徵機關即可作視同贈與之認
    定，如該財產所有人主張其財產之移轉並非無償（如買賣或借貸、清償等法律關
    係）之事實者，自應負舉證責任。
  (二)被告以原告於八十九年十一月三十日以自有之資金計一、五００、０００元代其
    子楊嘉進償還臺灣土地銀行頭份分行之貸款，有臺灣土地銀行頭份分行活期儲蓄
    存款存摺、利息收據等相關資料附於原處分卷可稽（見原處分卷第十六頁至第十
    八頁），亦為原告所不爭，已如前述；至原告雖提示借據，說明其代償債務係其
    與楊嘉進間之借貸行為，然其提示之借據載有「... 約定利息按年百分之五計付
    ，每月三十日需償還本金及利息，如有壹期不履行，即視為全部到期... 」（見
    原處分卷第十二頁），而經被告所屬竹南稽徵所於九十年三月十二日以中區國稅
    竹南審字第０九００００二六一五號函、及被告九十一年二月十九日以中區國稅
    法字第０九一０００七七四三號函，請原告及楊嘉進提示截至目前為止楊嘉進清
    償本金及付息之相關資金流程等相關資料以供查核（見原處分卷第十頁、第二十
    九頁），惟原告均未提示上開相關資料以實其說，況原告稱除向楊嘉進要求清償
    一萬二千元外，尚未要求其全額清償，亦未提出有關證明，僅空言主張，無足為
    系爭代償款項非贈與之論據，原告既未能舉證證明，其主張舉證責任未盡，自難
    認原告之主張為真實。被告依前揭規定，核課贈與稅，經核並無違誤，訴願決定
    予以維持，亦無不合，原告起訴意旨，為無理由，應予駁回。
四、本件事證已臻明確，兩造其餘主張及陳述，不影響本判決之判斷，不一一加以論
    述，本件為簡易事件，爰不經言詞辯論逕為判決。
據上論結，本件原告之訴為無理由，依行政訴訟法第二百三十三條第一項、第二百三
十六條、第一百九十五條第一項後段、第九十八條第三項前段，判決如主文。
中    華    民    國    九十二      年      五        月    二十九      日
                 臺 中 高 等 行 政 法 院   第 三 庭
                                         法      官  莊  金  昌
右正本證明與原本無異。
如不服本判決，應於判決送達後二十日內，以本訴訟事件所涉及之法律見解具有原則
性者，始得向本院提出上訴狀並表明上訴理由，經最高行政法院許可，否則不得上訴
；如於本判決宣示後送達前提起上訴者，應於判決送達後二十日內補提上訴理由書（
均應依對造人數提出繕本）。提起上訴應預繳送達用雙掛號郵票拾份（每份三十四元
）。
中    華    民    國    九十二      年      五        月    二十九      日
                                         法院書記官  林  宜  萱


司法院資訊處製作；財團法人民間司法改革基金會備份。
